【裁判字號】    96,訴,1155
【裁判日期】    980430
【裁判案由】    損害賠償
【裁判全文】
臺灣士林地方法院民事判決
原      告  乙○○
                        樓
訴訟代理人  丙○○
                        樓
訴訟代理人  林明正律師
複代理人    林育生律師
複代理人    吳忠勇律師
被      告  甲○○
訴訟代理人  陳昭全律師
上列當事人間損害賠償事件，本院於98年4 月6 日言詞辯論結終
結，判決如下：
    主      文
被告應給付原告新臺幣拾壹萬伍仟貳佰伍拾元，及自97年4 月
9 日起至清償日止，按週年利率百分之五計算之利息。
本判決得假執行。但被告如以新臺幣拾壹萬伍仟貳佰伍拾元為
原告預供擔保或將上開金額提存，得免為假執行。
原告其餘之訴及假執行之聲請均駁回。
訴訟費用由被告負擔二分之一，餘由原告負擔。
    事實及理由
一、原告起訴主張：
  (一)緣原告為黃思源之弟，被告則為黃思源之配偶，黃思源於94
    年9 月8 日死亡，黃思源生前並無子女，且被告及第二順位
    繼承人即黃植錄均拋棄繼承，又第三順位繼承人中之丙○○
    亦拋棄繼承，故黃思源之遺產自應由原告單獨繼承，合先敘
    明。
  (二)查在辦妥黃思源之後事後，原告竟發現被告未經原先繼承人
    即原告之父黃植錄及原告之姊丙○○及原告之同意，在伊等
    均不知情之情形下，被告於黃思源死亡後之94年9 月12日將
    黃思源在合作金庫商業銀行民族分行之存款新臺幣（下同）
    590,000 元擅自領取，復於94年9 月28日又提領32,250元，
    侵吞該款項，經原告請求被告返還該款項後，被告竟置之不
    理，故原告業對被告偽造文書、詐欺等罪行之刑事責任提出
    刑事告訴，並經臺灣板橋地方法院判決被告有期徒刑2 月15
    日在案。
  (三)茲因被告侵吞該款項業已侵害原告權益，且被告經催告後迄
    今仍拒絕向原告返還該款項，更已造成原告損害，且被告所
    為與原告所受損害又有相當因果關係，從而原告自得請求被
    告賠償；且被告非黃思源之繼承人，其自黃思源之銀行帳戶
    提領622,250 元並轉入自己帳戶即無法律上原因，亦屬不當
    得利；故原告依民法第184 條、第179 條請求被告給付原告
    622,250 元。
  (四)對被告答辯之陳述：
    1.按遺產及贈與稅法關於喪葬費之扣除僅係課稅之標準而已
      ，無法導出喪葬費必然由遺產支出之結論。
    2.次按被告因黃思源之死亡由勞保局核給遺屬津貼及喪葬津
      貼共147 萬元，而勞保局之所以核給前揭147 萬元顯係基
      於勞工保險條例第63條「被保險人死亡時，按其平均月投
      保薪資，給與喪葬津貼五個月。遺有配偶、子女及父母、
      祖父母或專受其扶養之孫子女及兄弟姊妹者，並給與遺屬
      津貼。」之規定，然同法第65條規定「受領前二條所定遺
      屬津貼之順序如左：一配偶及子女。二父母。三祖父母。
      四孫子女。五兄弟姊妹。」，是故，不但被告請領勞保給
      付非但應用在喪葬尚且對於原告而言係不當得利，如鈞院
      對於被告所主張之抵銷或喪葬之支出係有理由，則原告亦
      以此被告所不當得利之147 萬元主張與之抵銷，茲說明理
      由如下：
      (1)按勞工保險條例第63條明白規定被保險人死亡時，按其
        平均月投保薪資，給與喪葬津貼五個月（黃思源月投保
        金額係42,000元，故喪葬津貼為21萬元），則此費用當
        然用在喪葬上，且係與孰？基於繼承人方對於被繼承人
        之權利義務有繼承之權利及義務，既然喪葬之義務係由
        原告繼承，豈有喪葬津貼非屬原告之繼承人，反而歸於
        無關之第三人？換言之，依法本旨，當無拋棄繼承之人
        拋棄其喪葬之義務下，猶取得因死亡者之死亡事實所生
        之權利，而繼承人反而僅繼承義務卻無繼承因被繼承人
        死亡所生權利之道理？是以，被告尚未拋棄繼承時以配
        偶即繼承人之身分所向勞保局申請之喪葬津貼，自於其
        拋棄繼承時歸於原告所有，此當為被告之不當得利。
      (2)另關於遺屬津貼（共126 萬元），依法當是「遺屬」方
        有請領之權利，而被告既然已拋棄繼承當非屬於「遺屬
        」，方而係繼承黃思源之原告方為黃思源之「遺屬」，
        是以，關於黃思源依法之遺屬津貼在被告拋棄繼承時已
        屬於原告，故同理被告尚未拋棄繼承時以配偶即繼承人
        之身分所向勞保局申請之喪葬津貼，自於其拋棄繼承時
        歸於原告所有，此當為被告之不當得利，尤以前揭勞保
        條例第63條之規定與民法繼承編第1138條之規定相仿，
        對於繼承權利或義務係有順位之分，先順位拋棄者則由
        後順位享其法令規定之權利及義務，由此更可證明，今
        被告既已拋棄繼承則非「遺屬」，當由係「遺屬」之原
        告享有勞保條例63條規定之權利也，故被告所請之147
        萬元當屬應為原告所有之不當得利。
      (3)退萬步言之，縱然上述之主張尚有疑慮，然既然勞保條
        例規定給付之五個月之月投保薪資之喪葬津貼，其目的
        當然係用在喪葬上，被告亦應將此金額用在喪葬上，且
        應優先其他所有繼承之財產或因死亡所生之權利先行支
        應，故假若被告所主張支出之喪葬費總金額係屬實，則
        亦先應扣除此21萬元勞保所給付之喪葬津貼，方符法令
        之本意，其他再論應由何人負責。再者，如被告仍屬「
        遺屬」，當無自對死亡者毫無義務之理，因此，被告對
        於其亡夫若謂無辦理喪葬之義務，即難符所謂「遺屬」
        之意涵，因此，被告所請領之遺屬津貼126 萬元，如勞
        保所給付之喪葬津貼21萬元尚無法支應全部喪葬費用，
        則亦應由此遺屬津貼126 萬元先行支應或與遺產依比例
        負責，絕無全由遺產負責之理，否則假若黃思源已無其
        他遺產，被告所請領之喪葬津貼及遺屬津貼無此支出之
        義務，則豈非已拋棄繼承之人得其非分之財，卻由無辜
        之繼承人負責喪葬費用，此絕非法令之本意也。
    3.茲就被告主張所支出之喪葬費用明細一一說明如下：
      (1)項目中5 、8 、10、11、13、14、15、16、17、18、19
        、20、21、22項目原告否認。
      (2)關於項目4 中之92年6月23日82,000元部分：
        按簽約者係被告而非黃思源，此與黃思源何干？況且
          契約書中並無配偶亦為契約服務之項目，如何認為與
          黃思源有關？況且依契約第一條預售定義係指「甲方
          生前預先訂購之喪葬服務契約」，甲方則指被告，並
          無黃思源亦可依約享有權利之明文，被告之主張顯無
          理由。
        退步言之，既然被告可以為黃思源購買生前契約，此
          當然屬於贈與，被告當然無權再向原告主張。
        至於所謂尾款部分，依被證一之契約，僅有定金46,0
          00元及餘款36,000元之約定，並無另有尾款77,000元
          之約定，亦即並無實際尚需支付77,000元之事實存在
          ，假若被告所主張是實，此亦為被告生前為黃思源所
          購，此為贈與契約應支付之費用，被告當然無權再向
          原告主張。
        遑論黃思源生前即以自己之信用卡刷卡向國寶購買4
          張生前契約，被告所提出者與本案無涉。
      (3)關於項目中12之印經書13,000元及功德箱10,000元部分
        ：
        關於印經書僅有3,000 元之記載，並非13,000元，且
          發心人係被告並非黃思源。再者，以此記載方式，係
          被告為自己而發心助印，非為黃思源也，蓋：以佛教
          功德說論之，為使佈施功德歸於往生者，必須以往生
          者之名義為之，本件卻係以被告之名為之，何論為係
          為黃思源而支出耶？
        至於被證三之出處無法證明，且既然係以被告之名為
          之，並非係以黃思源之名義為之，當僅能認為係被告
          基於曾為夫妻以自己之金錢為黃思源作功德，亦與本
          案無關。
        遑論前揭被證三之文件均無日期之記載，無法判斷與
          本案有關。
      (4)關於項目7 部分：被證二之感謝狀既無日期之記載，亦
        無經手人之簽名或蓋章，何能認為真？或係為黃思源？
      (5)關於項目2 、6 、9 之費用係由94年10月1 日出殯時所
        收之奠儀支應，而奠儀依社會習慣係屬往生者之繼承人
        所有，故被告當不得以此為其所有，故不得再以系爭存
        款為支出之項目。
      (6)關於項目3 、14、15、19之誦經費用，當時被告明白表
        示僅有6,000 元，其他原告均否認，遑論被證四之單據
        迄無日期之記載，亦無記載係為何人誦經，原告無法認
        同。
      (7)關於項目5 、10、13誦經師父係丙○○請其阿姨（月華
        ）及其師兄姊前來幫忙，未支領任何費用。
      (8)關於項目8 、11中之誦經費用係師父結緣，未收任何費
        用。
      (9)關於項目14至22部分，除前原告已有說明部分，再說明
        如下：
        無單據部分原告均否認。
        被告係於94年10月25日拋棄繼承，故其對於黃思源之
          遺產已毫無處分或持有之權限，被告在之前所剩餘者
          為被告之不當得利，雖仍屬無權處分，對黃植錄而言
          ，以後再處分即侵害繼承人之權利，故原告無法認同
          。
        既然被告拋棄繼承之後無處分權限，對於遺產如何處
          分已非被告所能置喙，且黃思源後事如何辦理亦非被
          告所能置喙，縱然被告確實有支出其所謂為黃思源添
          油香之行為均與原告無涉，且被告非不能以自己名義
          自己之財產為亡夫作所謂功德，如何能認為均與遺產
          有關耶？
      (10)遑論，因黃思源之死亡，黃思源生前以自己為被保險人
        所投保之人壽保險，被告以受益人之身分獲得保險金達
        312 萬元，是以，若被告真有為黃思源作功德之行為，
        豈不應以前揭保險金為之，方能彰顯其對黃思源之死後
        黃思源猶然照顧其之情義？況且，由此金額支出，亦係
        天經地義之事，更能彰顯被告是否對黃思源有無情意，
        然由被告提出未具有任何證據之事項與原告錙銖必較，
        足見被告對於黃思源毫無感情可言，其焉會替黃思源作
        功德？故原告對於被告所謂作功德之項目無法認同。
    4.再查：對於黃思源之生前負債，被告係非常清楚，蓋：黃
      思源生前贈與之不動產，被告非不知有貸款，系爭汽車被
      告更係保證人，如此即可知黃思源之負債應大於遺產，但
      被告卻係利用拋棄繼承有2 個月之時間，以繼承人之身分
      初則未經其他繼承人之同意盜領系爭存款，再以繼承人之
      身分向勞保局請領因被保險人黃思源死亡之保險給付，在
      取得黃思源之財產後再拋棄繼承，將債務留給他人，被告
      之作法顯然對於黃思源之血緣親屬有重大之不友善之舉，
      且黃思源生前因罹癌症，被告甚少基於夫妻之情而加以照
      顧，甚至關於黃思源生前之人壽保險之受益人之更改亦非
      假被告之手（黃思源有一保單受益人後改為其父黃植錄）
      ，在此情形下，若謂被告對於黃思源有感情存在實難令人
      認同，故被告所提出之所謂作功德之相關事實，原告無法
      認同。
    5.至於被告主張抵銷之部分原告亦回應如下：
      (1)被告主張黃思源生前贈與系爭不動產，但有貸款，被告
        已繳貸款若干主張抵銷。惟查：按黃思源何以生前將有
        貸款之不動產贈與與被告，此當然係一方面讓被告取得
        不動產之所有權，一方面由被告負責繳納貸款之責任，
        故此情況應解釋係屬民法第412 條之附負擔之贈與也，
        否則焉有被告取得所有權卻讓原告繼承債務之理？亦即
        黃思源焉有讓無辜之兄弟繼承其債務，卻將權利由其已
        拋棄繼承不願繼受任何義務之前「配偶」享受之理由？
        易言之，黃思源絕無欲其兄弟為其清償負債而讓其前配
        偶取得其不動產產權之理由，是以，系爭不動產之情況
        ，在在應解釋係屬附負擔之贈與，方符社會常情也。
      (2)系爭不動產既然應解釋係屬附負擔之贈與，當然依民法
        第413 條之規定，關於貸款應由被告在不動產之價值內
        負責繳納，被告自不得以為主張抵銷。
    5.被告主張以其支付之喪葬費用為抵銷，惟被告拋棄繼承後
      仍有負擔被繼承人黃思源殯葬費用之義務，故被告對上開
      費用並無請求權存在，是以被告主張抵銷並無理由：
      (1)依民法第1114條第1 款、第1115條第1 項、第3 項、第
        1116條之1 之規定，及我國民法扶養制度所設之社會及
        倫理精神價值而觀，扶養內容之範圍，不僅包括維持日
        常生活衣、食、住、行之費用，且包括幼少者之教育費
        及死亡者之殯葬費用，此亦有大理院4 年上字第116 號
        判例意旨可資參照，是扶養義務之內容，自包括受扶養
        者死亡之殯葬費用。
      (2)查被告雖拋棄繼承，惟揆諸上開說明，被告拋棄繼承後
        仍有負擔被繼承人黃思源殯葬費用之義務，是以被告主
        張以其支付之喪葬費用為抵銷並無理由，被告就上開費
        用對原告並無請求權存在。
    6.再者，縱認喪葬費用應解釋為繼承費用，則被告支付之喪
      葬費用應扣除所領取之喪葬津貼及奠儀後，餘額始可認為
      為遺產費用而得自遺產內扣除：
      (1)按勞工保險條例第63條明白規定被保險人死亡時，按其
        平均月投保薪資，給與喪葬津貼五個月（黃思源月投保
        金額係42,000元，故喪葬津貼為21萬元），則被繼承人
        死亡後，已喪失其作為債權債務主體之權利能力，第三
        人如有為被繼承人支付喪葬費用者，該第三人非可認為
        被繼承人之債權人，故縱認喪葬費用應解釋為繼承費用
        ，則被繼承人死亡後，被告請領之勞保喪葬津貼，被繼
        承人之喪葬費用，原應扣除此喪葬津貼後，始得由其遺
        產負擔。準此，縱認喪葬費用應解釋為繼承費用，則被
        告支付之喪葬費用應扣除所領取之喪葬津貼後，餘額始
        可自遺產內扣除，是以被告支付之喪葬費用自應先行扣
        除其領取之喪葬津貼21萬元後，若有餘額始得主張為繼
        承費用。
      (2)另依民俗，奠儀乃為悼念逝者，並資助遺族辦理喪葬、
        祭祀事宜，且兼有慰撫遺族喪親之痛，而給與之金錢，
        是贈與之人係以全體遺族為給予之對象，該金錢自屬全
        體遺族所公同共有，而非對於特定人所為之贈與，理應
        於扣除喪葬費用仍有剩餘時，由遺族平均分受，故被告
        主張奠儀為被告所有顯然無據。從而，縱認喪葬費用應
        解釋為繼承費用，則被告支付之喪葬費用應扣除所領取
        之奠儀後，餘額始可自遺產內扣除而得主張抵銷。
      (3)又因被繼承人黃思源之死亡，被繼承人黃思源生前以自
        己為被保險人所投保之人壽保險，被告以受益人之身分
        獲得上開喪葬費用保險金達312 萬元，故被告自應以保
        險金來支付喪葬費用，現被告以其所支付喪葬費用主張
        應列入繼承費用，而主張抵銷其應負返還之債務，自有
        違民法第148 條之誠信原則。
    7.又被告主張其擔任被繼承人黃思源汽車貸款之連帶保證人
      ，因其代為清償汽車借款，故主張以該項清償金額抵銷云
      云。惟查被告於94年7 月15日自被繼承人黃思源位於合作
      金庫帳戶內轉帳840,000 元至其帳戶內，茲該筆款項係被
      繼承人黃思源先行交代被告提領以作為清償汽車借款，而
      剩餘款項則作為喪葬費用，故被告主張其支付清償汽車借
      款之款項，實際上係被繼承人黃思源於死亡前即先行給付
      予被告，故被告主張抵銷應無理由。
  (五)爰聲明：(1)被告應給付原告622,250 元及自追加起訴狀繕本
    送達翌日起至清償日止，按年息百分之五計算之利息。(2)前
    項聲明原告願供擔保，請准宣告假執行。(3)訴訟費用由被告
    負擔。
二、被告則答辯略以：
  (一)就原告主張依民法第184 條侵權行為，請求損害賠償部分：
    原告起訴主張被告在黃思源於94年9月8日死亡後，未經繼承
    人即原告之同意，自合作金庫商業銀行民族分行之黃思源帳
    戶內，在94年9 月12日及28日分別領取59萬元及32,250元，
    被告侵吞該款項業已侵害原告權益，原告自得請求賠償之，
    惟查：
    1.按本案被告固不否認於上揭時間領取款項之事實，而依原
      告主張之事實，本案爭執點在於被告領取上開款項時，究
      竟侵害何人之權利。本案黃思源於94年9 月8 日死亡，依
      法被告及黃思源之父黃植祿為當然繼承人，而被告於94年
      9 月12日及28日領取款項之時間點，被告及黃植祿尚未為
      拋棄繼承之表示，則於當時黃思源之遺產係由被告及黃植
      祿共同繼承，縱使被告於上開時間領取款項之行為已涉及
      侵害他人之權利，至多被告僅係侵害共同繼承人黃植祿之
      權利，而非當時仍非屬繼承人之原告，因此原告依侵權行
      為主張損害賠償實屬無據。
    2.本案被告係依據黃思源之遺願，領取款項以為支付後續喪
      葬事宜之費用，依臺灣花蓮地方法院93年度訴字第47號裁
      判意旨，應可認被告並無任何侵權行為之處，茲將被告支
      付黃思源喪葬費用之明細臚列如下：
      97年9月8日黃思源死亡。
      97年9 月9 日支付臺北市殯葬管理處場地費7,500 元（
        此部分費用包含於94年10月1 日支付國寶告別式費用
        80,000元之中）。
      94年9 月14日頭七（工作人員便當、佈置、花果、素食
        、誦經師父紅包、助念同修紅包餐點...）24,500 元。
        其中誦經師父紅包20,000元，包含於北投正覺禪寺開立
        之80,000元收據中。
      97年9 月21日支付國寶生前契約價款（頭款係由甲○○
        於92年6 月23日支付，亦應為遺產債權：計82,000元；
        尾款於94年9 月21日支付，計77,000元）159,000 元。
      94年9 月21日二七工作人員便當、佈置、花果、素食、
        誦經師父紅包、助念同修紅包餐點...）3,100元。
      94年9 月27日支付臺北市殯葬管理處冷藏費用，14,900
        元（此部分費用包含於94.10.1 支付國寶告別式費用
        80,000元之中）。
      94年9 月28日三七工作人員便當、佈置、花果、素食、
        誦經師父紅包、助念同修紅包餐點...）6,800元。其中
        誦經師父紅包3,000 元，有大覺禪寺之感謝狀。
      94年9 月30日出殯前一天之法會工作人員便當、佈置、
        花果、素食、誦經師父紅包、助念同修紅包餐點...）3
        ,000 元 。
      94年10月1 日出殯。
        支付國寶告別式費用計80,000元（包含支付臺北市殯葬
        管理處場地費、支付臺北市殯葬管理處冷藏費用、支付
        代辦事項，如毛巾240 條，每條80元及其他雜支）；支
        付告別式工作人員紅包及餐點費，計25,000元；支付納
        骨塔費用，計110,000 元；以上2 筆費用之支出，原告
        於另案檢察署偵辦時並不爭執支付之事實。以上合計
        215,000 元。
      94年10月5 日四七（工作人員便當、佈置、花果、素食
        、誦經師父紅包、助念同修紅包餐點...）3,400元。
      94年10月12日五七（工作人員便當、佈置、花果、素食
        、誦經師父紅包、助念同修紅包餐點...）4,600元。
      94年10月12日其中新店華巖經舍助印經書13,000元、功
        德箱10,000元。
      94年10月19日六七（工作人員便當、佈置、花果、素食
        、誦經師父紅包、助念同修紅包餐點...）3,100元。
      94年10月26日滿七（工作人員便當、佈置、花果、素食
        、誦經師父紅包、助念同修紅包餐點...）28,000 元。
        其中誦經師父紅包20,000元，包含於北投正覺禪寺開立
        之80,000元收據中。
      94年12月16日百日（工作人員便當、佈置、花果、素食
        、誦經師父紅包、助念同修紅包餐點...）24,000 元。
        其中誦經師父紅包20,000元，包含於北投正覺禪寺開立
        之80,000元收據中。
      95年3月4日至8日，泰國慈恩寺30,000元。
      95年3月4日至8日，泰國報恩寺30,000元。
      95年3月4日至8日，泰國法身寺10,000元。
      95年8月28日對年（工作人員便當、佈置、花果、素食
        、誦經師父紅包、助念同修紅包餐點...）26,400 元。
        其中誦經師父紅包20,000元，包含於北投正覺禪寺開立
        之80,000元收據中。
      佛光山安國寺20,000元為黃思源祈福香油錢。
      法鼓山法會10,000元為黃思源祈福香油錢。
      其餘使用於靈位（約49天）之鮮花、水果、素菜等雜費
        約為4 萬元。
    3.總計被告為辦理黃思源之後事至少支付66餘萬元，已遠超
      過自黃思源帳戶內領出之款項，則被告之行為亦無損及繼
      承人之權利。
  (二)就原告追加主張民法第179 條不當得利之規定，而請求返還
    部分：
    原告主張因被告已非黃思源之繼承人，其於黃思源死亡之後
    自金融帳戶提領並轉帳自己帳戶共622,250 元，即屬無法律
    上原因：
    1.本案被告固不否認領取上開款項，且嗣後於94年10月20日
      向臺灣板橋地方法院為拋棄繼承之意思表示，然被告於94
      年9 月12日及18日領取上開款項時，既為黃思源之配偶，
      其為遵照黃思源之遺願，乃自黃思源之帳戶領出622,250
      元以為支付後事之開銷，並已至少支付如前所述66餘萬元
      以上之費用，此時依民法第182 條之規定，縱使被告領取
      上開款項之行為已構成不當得利，然因被告所領取之款項
      已全數支付喪葬費用完畢，此時被告所受領之利益已不存
      在，被告自不負返還之義務。
    2.再者，被告提領622,250 元是否因此得到利益，而致原告
      受有損害，依遺產及贈與稅法第17條第2 項第10款規定「
      左列各款，應自遺產稅額中扣除，免徵遺產稅... 十被繼
      承人之喪葬費用... 」，亦即被繼承人之喪葬費用得由繼
      承人自遺產中扣除，則被繼承人之喪葬費用應由繼承人以
      遺產來支付之，本案被告於領款時係為被繼承人黃思源之
      繼承人之一，嗣後雖聲明拋棄繼承，且原告最後成為黃思
      源之唯一繼承人，則黃思源之喪葬費用自應由其遺產中支
      付並予以扣除，是以，原告所得繼承之遺產應扣除黃思源
      之喪葬費用，而因被告所領取之款項已全數支用於喪葬費
      用中，原告亦無需以該遺產以為支付任何喪葬費用，而未
      發生繼承之遺產無故減少之事由，因此原告既有支付被繼
      承人喪葬費用之義務，自不可能因被告領取款項支付黃思
      源喪葬費用，而致使原告受有損害。
  (三)縱使被告仍負有返還不當得利之責任，被告以下列債權主張
    抵銷：
    1.因黃思源生前向國都汽車股份有限公司（以下稱國都公司
      ）購買汽車1 輛，並由被告擔任連帶保證人，於黃思源死
      亡後，尚有263,500 元之款項尚未繳納，國都公司乃查封
      被告之財產並訴請被告清償債務，被告乃與該公司達成和
      解而全數清償完畢，此時依民法第749 條規定，被告於清
      償263,500 元債務之限度內，承受原債權人國都公司對於
      主債務人及其繼承人即原告之債權，而原告既為黃思源之
      繼承人，自有負擔該筆債務之義務，此時被告自得再依民
      法第334 條之規定，而主張抵銷。
    2.另該以黃思源名義所購置位於臺北縣新莊市○○街71巷29
      號8 樓之不動產，前曾向臺灣土地銀行借款而設定抵押權
      予該銀行，嗣後黃思源並將該不動產贈與被告，而被告於
      黃思源死亡後，持續以不動產所有人之身分為黃思源之繼
      承人即原告繳納貸款債務，總計繳納484,816 元，此時依
      民法第312 條及最高法院65年臺上字第796 號判決意旨可
      知，被告於清償債務之限度內承受債權人之權利，原告既
      為黃思源之繼承人，自有負擔該債務之義務，如此被告自
      得再依民法第334 條之規定，而與原告主張之債權予以主
      張抵銷。
  (四)就原告稱如鈞院認被告所主張之抵銷或喪葬之支出係有理由
    ，則被告所受領之喪葬津貼、遺屬津貼共147 萬元，為不當
    得利，並主張抵銷云云。
    1.按民法第334 條之規定，亦即行使抵銷權之結果將致使雙
      方之債務消滅，是以本件被告主張抵銷之原因係以如鈞院
      認被告對原告負有返還不當得利（即領取黃思源帳戶款項
      ）之義務，被告再以其向國都公司及臺灣土地銀行繳納款
      項，承受債權人對債務人黃思源及其繼承人即原告之債權
      予以抵銷，且如經抵銷，雙方所負之債務已告消滅，嗣後
      原告如何再對已消滅之債務予以主張抵銷。
    2.再者勞工保險條例第63、65條所規定之給付，是否應歸繼
      承人所有？
      (1)依勞工保險條例第63條規定「被保險人死亡時，按其平
        均月投保薪資，給予喪葬津貼五個月。」，該條文既未
        規定受領喪葬津貼之順序係按法定繼承之順位，則原告
        如何以其為繼承人之身分而稱其有唯一受領之權限，況
        且被告於黃思源死亡後，即以黃思源所遺留之財產以為
        處理喪葬事宜，且實際支付之費用超過黃思源所遺留帳
        戶之款項，則被告既實際負責處理黃思源之喪葬事宜，
        被告自有受領之權利，而無不當得利之可能。
      (2)另依勞工保險條例第65條規定「受領前兩條所訂遺屬津
        貼之順序如左：一配偶及子女... 」，被告與黃思源並
        未育有子女，則被告應屬受領該款項之第一順位，此時
        該條文既明定被告有受領遺屬津貼之權利，何有不當得
        利之可能。
      (3)且依遺產及贈與稅法第16條規定「左列各款不列入遺產
        總額... 九約定於被繼承人死亡時，給付其所指定受益
        人之人壽保險金額、軍公教人員、勞工或農民保險之保
        險金額及互助金」，因此勞工保險條例第四章所規定之
        保險給付如喪葬津貼、遺屬津貼並非屬遺產，而無民法
        繼承編規定之適用。是以，原告嗣後雖為黃思源之唯一
        繼承人，然其就上開勞工保險給付，並無繼承之權利，
        則被告依法受領給付，何來不當得利之有。
  (五)就原告抗辯支付喪葬費用部分：
    1.原告否認無單據部分之支出，然如被告於答辯狀中所臚列
      頭七、二七、三七、四七、五七、六七、滿七、百日、對
      年等，均為臺灣民俗必要喪葬程序，且該程序均會有必要
      之支出，如工作人員之便當、鮮花、素果、祭品及助念同
      修之餐點及紅包，而該些費用均為未亡人即被告而非原告
      及其家人所支付，否則原告為何不提出支付該些程序必要
      費用之憑據。
    2.原告不爭執被告支付國寶告別式費用8 萬元及納骨塔費用
      11萬元共19萬元部分，但稱係被告由往生者之繼承人所有
      之奠儀支應之，而非由系爭存款中支出，惟查：
      (1)於94年10月1 日黃思源出殯時，喪家哀痛欲絕，國寶公
        司自無可能於當日向被告提出清單而要求支付費用，而
        係出殯後1 至2 日國寶公司再派員前來被告之住處收取
        ，先予陳明。
      (2)奠儀乃係於死者死後，其親朋好友所致送之款項，其意
        含有對死者家屬慰問之意，因此其性質已非屬遺產，自
        不可能屬往生者之繼承人所有。且依臺灣習俗均會加以
        登載，以便嗣後家屬有所根據並加以回禮，因此被告收
        取奠儀後，便將屬於黃思源親屬部分之奠儀交予黃植錄
        ，其餘部分即歸被告所有，是以被告所收取之奠儀不僅
        非屬黃思源之遺產，亦非屬往生者之繼承人所有，而屬
        黃思源之未亡人即被告所有。
      (3)被告支付予國寶公司8 萬元及納骨塔費用11萬元，屬喪
        葬費用應為原告所不爭執，此部分費用應由遺產及繼承
        人支付之，而被告既已領取黃思源帳戶內之款項，則該
        款項之所有權已歸被告，而無法與被告其餘金額予以區
        分，因此不論被告以其從何處取得之款項來支付上開費
        用，被告確實有支付喪葬費用19萬元，縱被告負有返還
        款項之義務，然就被告所支付之部分，當然可以予以扣
        抵。
    3.另就原告對被告所提出有支出單據，予以爭執部分：
      (1)就國寶生前契約部分，雖契約之簽約者非黃思源，然實
        際上確係國寶公司因被告與其簽訂契約，且國寶公司並
        不論究竟係何人往生而為其辦理後續事宜，而國寶公司
        確實為黃思源辦理往生喪葬事宜，因此繼承人即原告方
        才不需要再支付相關費用，是以被告所支付之生前契約
        頭款82,000元，自屬遺產債權，自得從遺產中予以扣除
        。
      (2)另依被證一國寶生前契約第3 條規定：售價：本出售標
        的售價係分訂金及使用尾款，而該契約於92年6 月簽訂
        ，黃思源於94年9 月死亡，其使用時間為2-3 年，因此
        尚應支付尾款77,000元，此筆費用之發生係於黃思源死
        亡後，並無原告所稱贈與之情形，且該費用確為支付喪
        葬費用所必需，被告自得主張扣除。
      (3)被證二感謝狀雖未記載日期及經手人，然由該文件記載
        「黃思源」、「往生誦經結緣」之內容，及黃思源前亦
        無親近之家人過往，應足認定係大覺禪寺之師父為黃思
        源往生誦經所產生之支出，然如原告執意爭執，被告僅
        得請求鈞院函請大覺禪寺（臺北縣泰山鄉吳厝窠1 號）
        說明被證二感謝狀是否為其所開立？開立之時間為何？
        因何事而開立？
      (4)被證三之個別迴向錄、功德芳名錄，係因新店華嚴經舍
        於94年9 月30日即出殯前一日及94年10月12日即五七助
        念之師父不願直接收取費用，而要求以其費用助印佛經
        ，因此被告方將該部分之費用轉為助印經書，並提出正
        本以供鈞院參酌。
      (5)就被證四之收據，因原告有所爭執，就此部分，亦請求
        鈞院函請正覺禪寺（臺北市○○區○○路85巷75號）說
        明被證四之收據是否為其所開立？開立之時間為何？因
        何事而開立？
  (六)爰聲明：(1)原告之訴駁回。(2)訴訟費用由原告負擔。
三、按訴狀送達後，原告不得將原訴變更或追加他訴。但被告同
    意者，不在此限。被告於訴之變更或追加無異議，而為本案
    之言詞辯論者，視為同意變更或追加。民事訴訟法第255 條
    第1 項第1 款、第2 項分別定有明文。本件原告起訴時原依
    侵權行為規定，請求被告給付59萬元，嗣變更依侵權行為及
    不當得利規定，請求被告給付622,250 元。被告對此訴之變
    更、追加並無異議而為本案之言詞辯論，揆諸前揭法文，原
    告此項訴之變更、追加應予准許，合先敘明。
四、原告主張其為黃思源之弟，被告則為黃思源之配偶，黃思源
    於94年9 月8 日死亡，黃思源生前無子女，被告及第二順位
    繼承人即黃植錄均拋棄繼承，第三順位繼承人中之丙○○亦
    拋棄繼承，故黃思源之遺產由原告單獨繼承，且被告於黃思
    源死亡後之94年9 月12日、9 月28日分別提領黃思源銀行帳
    戶內共622,250 元等情，業據原告提出戶籍謄本、繼承系統
    表、臺灣板橋地方法院拋棄繼承准予備查函、存證信函、合
    作金庫銀行各類存款分戶交易明細表等件為證，且為被告所
    不爭執，原告此部分主張堪信為真實。惟原告主張被告提領
    黃思源帳戶內622,250 元係屬侵權行為及不當得利等情，則
    為被告所否認，並以前開情詞置辯，則本件所應審究者厥為
    ：(一)被告於拋棄繼承前提領黃思源帳戶內之存款是否對原告
    成立侵權行為或不當得利？(二)被告為黃思源支出之喪葬費用
    可否自遺產中扣除？其金額應以若干為合理？(三)被告主張抵
    銷之抗辯，是否有理由？茲分述如下：
  (一)被告於拋棄繼承前提領黃思源帳戶內之存款是否對原告成立
    侵權行為或不當得利？
    按因故意或過失，不法侵害他人之權利者，負損害賠償責任
    。故意以背於善良風俗之方法，加損害於他人者亦同。民法
    第184 條第1 項定有明文。又繼承，因被繼承人死亡而開始
    。繼承人自繼承開始時，除本法另有規定外，承受被繼承人
    財產上之一切權利、義務。但權利、義務專屬於被繼承人本
    身者，不在此限。民法第1147條、第1148條亦有明文。本件
    被告雖辯稱其係依被繼承人黃思源之遺願，提領黃思源帳戶
    內款項以為支付後續喪葬事宜之費用，其總共支付喪葬費用
    66餘萬元等語，惟此為原告所否認，被告就黃思源有於生前
    授權被告於其死亡後領取其帳戶內款項以辦理後事一節，並
    未舉證以實其說，此部分所辯自無可採。再被告於94年9 月
    12日及同年9 月28日雖分別自黃思源帳戶領取590,000 元、
    32,250元，並將其中532,250 元轉帳至被告於合作金庫商業
    銀行大安分行所開立帳號為0000000000000 號之帳戶，然被
    告上開帳戶於94年9 月28日即有另筆900,000 元款項匯入，
    且該帳戶當日之結餘高達2,092,401 元，此有合作金庫商業
    銀行大安分行95年10月18日合金安存字第0950005973號函附
    交易明細表在卷可憑（見臺灣板橋地方法院檢察署95年度他
    字第5705號偵查卷第66頁至第68頁），扣除被告自黃思源帳
    戶所領取之上開款項，實已足以支付被告所稱為辦理黃思源
    後事所支出之66餘萬元費用，而被告當時為40歲之成年人，
    亦為保險從業人員，且亦知於黃思源死後辦理拋棄繼承，以
    保障自身權益，則依被告智識程度及社會經驗，對其須經其
    他繼承人同意，方能合法向銀行領取黃思源上開帳戶內款項
    一節，豈有不知之理？凡此均足徵被告係基於為自己不法所
    有之意圖，擅自盜領黃思源帳戶內之存款，以遂其匯入自身
    帳戶或領取現金以供己用之目的，其有詐欺及行使偽造私文
    書之故意，至為灼然。原告既為黃思源之繼承人，依前揭民
    法第1147條規定，自黃思源94年9 月8 日死亡時起即對黃思
    源銀行帳戶內之存款有繼承權，且揆諸銀行一般作業程序，
    亦不容被告未出具其他繼承人同意證明之情形下領取黃思源
    帳戶內款項，被告盜領黃思源帳戶內款項之行為，自已生損
    害於原告，被告辯稱其領款時原告尚非繼承人，原告不得主
    張損害賠償云云，核無可採。是原告依侵權行為規定請求被
    告賠償其損害，洵屬有據。
  (二)被告為黃思源支出之喪葬費用可否自遺產中扣除？其金額應
    以若干為合理？
    1.按喪葬費用應如何支付，現行民法並無明文規定。然此費
      用既為完畢被繼承人之後事所不可缺，考諸外國立法例（
      如奧、瑞、日、韓等國民法規定）及我國多數學者見解，
      並參酌遺產及贈與稅法第17條規定被繼承人之喪葬費用由
      繼承財產中扣除，則喪葬費用應解為繼承費用，依民法第
      1150條規定，由遺產中支付之。是本件被告為被繼承人黃
      思源所支出之喪葬費用，自得自遺產中扣除之。
    2.被告為黃思源支出之喪葬費用中，其中關於國寶告別式之
      80,000元及納骨塔費用110,000 元，合計190,000 元部分
      ，原告不爭執，但原告主張此部分費用由被告所收之奠儀
      中支出，並非由系爭存款中支出等語，原告就此主張未加
      舉證，已難遽採。況「奠儀禮金」為臺灣民間傳統習俗，
      即死者或死者遺族之親朋好友，為表達對死者敬意或慰藉
      遺族情感上之哀傷，致贈不特定之金額予特定死者家屬即
      被告收受，並有送往迎來之交誼特性，性質上尚屬「贈與
      」行為，非屬被繼承人之遺產甚明。是上開喪葬費用縱屬
      被告以所收奠儀而支出，仍得自遺產中扣除。
    3.被告主張其於92年6 月23日向國寶服務股份有限公司（下
      稱國寶公司）所購買之生前契約，係供被繼承人黃思源後
      事之用，計支付頭款及續期款共82,000元及尾款77,000元
      ，合計159,000 元，此部分應自遺產中扣除等語。惟查，
      上開82,000元係由黃思源以信用卡支付，77,000元始由被
      告以信用卡支付，此有國寶公司98年3 月24日（98）國服
      函字第13號所附之證明書、98年4 月15日（98）國服函字
      第019 號函在卷可稽，則被告得自黃思源遺產中扣除者為
      77,000元。
    4.被告主張黃思源死亡後，其分別於頭七、滿七、百日及對
      年延請正覺禪寺住持師父誦經，每次支出20,000元，4 次
      共計80,000元，此部分應自遺產中扣除等語。按被告此部
      分主張雖據提出收據1 紙為證（被證4） ，並經證人即正
      覺禪寺住持邱鴻光（法號丁○○）證述在卷（見本院98年
      3 月4 日言詞辯論筆錄），堪信為真。惟本院認於頭七、
      滿七為亡者誦經，尚可認係喪禮習俗所必需外，至於百日
      、對年，參酌一般佛事支出之習俗，應認已逾禮俗所必要
      ，此部分尚非必要之喪葬費用。故關於誦經費用，被告得
      自遺產中扣除者為40,000元。
    5.被告其餘喪葬支出，其中助印經書13,000元、功德金10,0
      00元，均非屬喪葬所必要之費用，至其餘支出則未據被告
      檢附憑據，尚無可採，均不得自遺產中扣除。
    6.以上得自遺產中扣除之金額為307,000 元（190,000 ＋
      77,000＋40,000＝307,000）。
    7.至原告主張被告因黃思源死亡而領取勞工保險遺屬津貼、
      喪葬津貼共147 萬元，核屬不當得利，且被告所領取之
      147 萬元應先用於黃思源之後事云云。惟查：
      (1)勞工保險係國家為實現憲法第153 條保護勞工及第155
        條、憲法增修條文第10條第8 項實施社會保險制度之基
        本國策而建立之社會安全措施，保險基金係由被保險人
        繳納之保險費、政府之補助及雇主之分擔額所形成，並
        非被保險人之私產。被保險人死亡，其遺屬所得領取之
        津貼，性質上係所得替代，用以避免遺屬生活無依，故
        應以遺屬需受扶養為基礎，自有別於依法所得繼承之遺
        產。又同條例第63條及第64條之遺屬津貼，於配偶、子
        女、父母、祖父母係基於倫常關係，依同條例第65條所
        定順序受領。至其餘孫子女與兄弟姊妹則須有專受被保
        險人扶養之事實，始能受領給付，係基於應受照護扶養
        遺屬之原則而為之規定。此觀諸釋字第549 號解釋文及
        理由書甚明。且勞工保險條例係政府為保障勞工生活與
        健康等而制定之特別法，勞工保險給付應依據勞工保險
        條例規定辦理。又遺屬津貼並非遺產，不適用民法有關
        繼承之規定，被保險人遺屬雖依民法規定拋棄其一切繼
        承權，但並非拋棄勞保給付請領權，故遺屬津貼原則上
        仍應由其受益人按同條例第65條規定依序請領，不受拋
        棄繼承權與否之影響。此有行政院勞工委員會81年7 月
        2 日（81）台勞保二字第17095 號函示可參。綜上可知
        ，被告縱拋棄繼承，並無礙其遺屬津貼之請領地位，同
        此法理，喪葬津貼亦應為同一解釋。故原告謂被告於受
        領遺屬津貼及喪葬津貼後拋棄繼承，因此受有不當得利
        云云，容有誤會，應不足採。
      (2)按死亡給付乃在避免勞工於勞動期間內死亡時對家庭或
        受扶養親屬所造成之經濟上困頓，而以保險給付維持其
        生活，以符憲法保障勞工之意旨，此觀釋字第609 號解
        釋理由書甚明。被告既為被繼承人黃思源勞工保險之受
        益人，其喪葬津貼及遺屬津貼等死亡給付之目的，應係
        以保險給付維持其生活，並不限於應優先支付於喪葬事
        務，原告謂被告受領之喪葬津貼及遺屬津貼應優先於被
        繼承人遺產支出於喪葬事務云云，同無足採。
  (三)被告主張抵銷之抗辯，是否有理由？
    按二人互負債務，而其給付種類相同，並均屆清償期者，各
    得以其債務，與他方之債務，互為抵銷。但依債之性質不能
    抵銷或依當事人之特約不得抵銷者，不在此限。又因故意侵
    權行為而負擔之債，其債務人不得主張抵銷。民法第334 條
    第1 項、第339 條分別定有明文。本件被告主張其為黃思源
    清償汽車貸款263,500 元及房屋貸款484,816 元，原告既為
    黃思源之繼承人，即應負擔該債務，被告自得以之主張抵銷
    云云，惟被告未經原告同意而盜領黃思源帳戶內存款，業如
    前述，被告所為顯係故意侵害原告之權利，依民法第339 條
    之規定，自不得主張抵銷。
五、綜上，被告盜領本應由原告繼承之存款622,250 元，扣除被
    告為黃思源支出之喪葬費用307,000 元後，被尚應賠償原告
    315,250 元（622,250 －307,000 ＝315,250） 。從而，原
    告依侵權行為規定，請求被告給付315,250 元及自追加起訴
    狀繕本送達翌日即97年4 月9 日起至清償日止，按週年利率
    百分之五計算之利息，為有理由，應予准許，逾此部分之請
    求，則屬無據，應予駁回。
六、原告陳明願供擔保請准宣告假執行，經核其勝訴部分，因本
    判決第1 項所命給付未逾50萬元，依民事訴訟法第389 條第
    1 項第5 款規定，本院應依職權宣告假執行，原告此部分假
    執行之聲請，僅係促使法院職權發動，毋庸另為准駁之表示
    。又被告雖未聲請免為假執行，惟基於衡平原則，爰依職權
    酌定擔保金額，宣告被告預供擔保後得免為假執行。至原告
    其餘假執行之聲請，因訴之駁回而失所依據，應併予駁回。
七、本件判決之基礎已臻明確，兩造其餘攻擊防禦方法及主張舉
    證，對於判決結果不生影響，無一一審究之必要，附此敘明
    。
八、據上論結，本件原告之訴為一部有理由、一部無理由，依民
    事訴訟法第79條、第389 條第1 項第5 款、第392 條第2 項
    ，判決如主文。
中    華    民    國    98    年    4     月    30    日
                  家事法庭  法  官  陳文通
以上正本證明與原本無異。
如對本判決上訴，應於判決送達後20日內向本院提出上訴狀。
中    華    民    國    98    年    4     月    30    日
                            書記官  劉奕湘


司法院資訊處製作；財團法人民間司法改革基金會備份。
